臺灣高雄地方法院刑事判決　　　　　　　99年度訴字第1814號
公　訴　人　臺灣高雄地方法院檢察署檢察官
被　　　告　李信楠
上列被告因偽造文書等案件，經檢察官提起公訴（99年度偵字第3
2402號），本院判決如下：
    主  文
李信楠共同犯行使偽造公文書罪，處有期徒刑壹年肆月，偽造之
「財團法人義大醫院」印文壹枚沒收。
    事  實
一、李信楠明知自身無穩定工作及收入，且未受僱於財團法人義
    大醫院（下稱義大醫院）外科部擔任助理司機工作，依其資
    力應無法向金融機構順利貸得借款，竟僅因缺錢花用，為順
    利取得金融機構貸款款項，於民國96年2 、3 月間經由林啟
    生（另案偵辦）媒介認識吳天礎（業已另案審結）後，竟與
    吳天礎暨其所屬詐騙集團成員即林宏吉（另案通緝）、林啟
    生、自稱鄧月鳳及真實姓名年籍不詳之成年人等人，共同基
    於意圖為自己不法所有、行使偽造公文書、私文書、特種文
    書之犯意聯絡及行為分擔，先由吳天礎、鄧月鳳及所屬詐騙
    集團成員自不詳管道取得義大醫院之員工服務證明書、識別
    證、薪資證明等證明文件格式，同時委由不知情之刻印業者
    偽刻「財團法人義大醫院」印章1 枚，並指示李信楠於合作
    金庫銀行貸款申請書之職業資料、財務資料等欄位內，配合
    填載受僱於義大醫院外科部擔任助理司機職務、年收入新臺
    幣（下同）60萬元等不實職業財務資料，吳天礎暨所屬詐騙
    集團成員於取得上開貸款申請書暨李信楠所交付之個人身分
    證、健保卡、臺灣土地銀行活期儲蓄存款存摺及相片等文件
    資料後，旋以將李信楠個人相片黏貼於識別證、蓋用偽造之
    義大醫院印章印文於員工服務證明書、將存款存摺影印後之
    影本交易明細欄內填載不實薪資轉帳交易紀錄及製作不實綜
    合所得稅各類所得資料等方式，偽造如附表編號1 至6 所示
    不實內容之文件，再將該等偽造文件交付予林宏吉，由林宏
    吉以李信楠名義持以向合作金庫銀行小港分行（下稱合庫小
    港分行）提出貸款申請，嗣李信楠於96年5 月4 日再度配合
    林宏吉共同前往合庫小港分行辦理對保，致合庫小港分行陷
    於錯誤而准予核貸50萬元，並於當日完成撥款，李信楠等人
    取得上開款項後隨即朋分殆盡，事後僅繳納5 期貸款本息，
    即未再繼續清償，足生損害於合庫小港分行、義大醫院及財
    政部臺灣省南區國稅局管理納稅義務人所得資料之正確性。
二、案經法務部調查局南部地區機動工作組報告臺灣高雄地方法
    院檢察署檢察官偵查起訴。
    理  由
壹、程序方面：
    按被告以外之人於審判外之陳述，雖不符刑事訴訟法第159
    條之1 至第159 條之4 之規定，而經當事人於審判程序同意
    作為證據，法院審酌該言詞陳述或書面陳述作成時之情況，
    認為適當者，亦得為證據；又當事人、代理人或辯護人於法
    院調查證據時，知有第159 條第1 項不得為證據之情形，而
    未於言詞辯論終結前聲明異議者，視為有前項之同意，刑事
    訴訟法第159 條第1 項、第159 條之5 分別定有明文。查本
    判決所引用屬於傳聞證據部分，均已依法踐行調查證據程序
    ，且當事人於審判程序亦同意作為證據，而經本院審酌證據
    資料作成時之情況，並無違法不當及證明力明顯過低之瑕疵
    ，亦無依法應排除其證據能力之情形，認以之作為證據應屬
    適當，故自有證據能力。
貳、實體方面：
一、訊據被告李信楠對於其與吳天礎等人共同經由填載不實職業
    財務內容於貸款申請書之方式，持以向合庫小港分行詐領貸
    款50萬元之詐欺犯行部分，固均坦承不諱，惟否認涉有偽造
    義大醫院印章印文、員工服務證明書、識別證、薪資證明、
    臺灣土地銀行活期儲蓄存摺交易明細紀錄及綜合所得稅各類
    所得資料單，並持以行使等犯行，辯稱：伊於申貸時未見過
    上開偽造文件，直至案發後以證人身分在共犯吳天礎所涉詐
    欺案件審理期日出庭作證時，經由法院當庭提示後始見到該
    等偽造文件，伊從未參與該等文件之偽造及行使等犯行云云
    ，經查：
(一)、被告於96年間無穩定工作及收入，且未受僱於義大醫院擔任
    外科部助理司機職務，經由林啟生介紹認識吳天礎、林宏吉
    等人後，隨即將個人身分證、健保卡、相片及存摺等文件交
    付予吳天礎等人，並依吳天礎等人指示於貸款申請書上填載
    任職於義大醫院外科部助理司機及年收入60萬元等不實職業
    財務內容，嗣於96年5 月4 日偕同林宏吉前往合庫小港分行
    申辦小額信用貸款對保，致合庫小港分行陷於錯誤而核撥貸
    款50萬元，被告於取得貸款後隨即朋分予吳天礎、林宏吉等
    人，嗣於清償5 期貸款本息後，即未繼續清償等情，業為被
    告所自承，並有卷附財團法人義大醫院97年2 月21日義醫字
    第09700223號函文、合庫銀行小額貸款申請書暨放款帳務資
    料查詢單等件可稽（見警一卷第73、85、86頁）；另林宏吉
    以被告名義申貸時所檢附如附表編號1 至6 所示文書內容，
    均屬虛偽不實之偽造文件一節，除為被告不爭執外，復據證
    人即共犯林宏吉於警詢時證述：以吳天礎為首之詐騙集團成
    員，自96年4 月起即勾結鄧月鳳及義大醫院某秘書等人，由
    該等員工提供在職證明或員工服務證等證明文件格式，再由
    集團成員偽造人頭之在職證明、員工服務證、綜合所得稅所
    得資料清單、薪資帳戶交易明細等資料，由我本人持往合庫
    小港分行申辦信用貸款，對保時再由我陪同包含被告在內之
    人頭前往辦理對保等語綦詳（見警一卷第88至90頁），且有
    卷附上揭偽造文件可佐（見警一卷第74至84頁），因之，上
    開各節事實，自均堪以認定。
(二)、次依證人即共犯吳天礎於本院審理時證述：我並未經手上開
    偽造之義大醫院相關證明文件，案發前與被告接洽時，被告
    僅填寫貸款申請書，並交付身分證及存摺給我影印辦理貸款
    ，但後來的貸款程序我則均未參與等語（見本院卷第66、67
    頁）、共犯林啟生於本院審理時證述：被告於96年2 、3 月
    間經由我介紹認識吳天礎，當時被告只有交付雙證件、存摺
    ，並沒有交付其他證明文件給我等語（見本院卷第58頁），
    可知，渠等上開證述內容對於自身是否涉及共犯詐欺、偽造
    文書犯行部分，固均有所迴避，惟就本案偽造之證明文件確
    非由被告所交付一節，證述內容則屬一致，佐以證人林宏吉
    前揭證述：偽造之在職證明、員工服務證、綜合所得稅所得
    資料清單、薪資帳戶交易明細等文件，均是由吳天礎所屬詐
    騙集團成員所製作，再交由我持往合庫辦理貸款等語，固可
    認定被告辯稱：本案偽造之證明文件均非由伊所製作交付一
    節，當屬非虛；然被告對於申貸時係佯以義大醫院在職員工
    名義辦理，事先係屬知情一節，已如前述，觀以上開偽造之
    員工服務證明書、識別證、薪資證明、存摺交易明細及綜合
    所得稅各類所得資料單等文件內容，亦均係作為被告申貸時
    提出供合庫審核之證明文件，參以被告於本院準備程序中復
    供承：當時我因為沒有財產，也沒有不動產或固定工作，提
    不出工作證明或不動產擔保，所以才找林宏吉等人辦理貸款
    ，我知道辦理貸款時，要提出薪資所得證明、工作證明或財
    產資料等文件才能辦理等語（見本院卷第16頁），可知，被
    告事先既已知悉向合庫申辦貸款時係佯以義大醫院在職員工
    名義辦理，且辦理貸款時尚須檢附義大醫院相關在職證明文
    件供合庫審核，則其辯稱：對於林宏吉等人為其申辦貸款時
    所檢附之在職文件係屬偽造，均不知情云云，是否合理，已
    非無疑；況且，前開偽造之義大醫院員工識別證，係以黏貼
    被告本人相片之方式偽製，該相片則由被告提供予吳天礎等
    人之情，亦為被告所供承，衡若被告事先對於該等證明文件
    係屬偽造之情，均毫無所悉，則其於填載貸款申請書之正常
    申貸作業外，焉需另提供相片予吳天礎等人，徵諸此情，益
    見被告對於上開證明文件為吳天礎所屬詐騙集團成員偽造，
    且偽造之目的在供其詐領貸款用途等情事，事先應均屬知情
    ，被告前揭所辯，顯屬卸責之詞，並非可採。
(三)、綜上所述，被告所涉共同詐欺、偽造文書等犯行，事證明確
    ，均堪予認定，應依法論科。
二、論罪科刑：
(一)、按刑法上所稱之公文書，係指公務員職務上製作之文書，即
    以公務員為其製作之主體，且係本其職務而製作而言，至文
    書內容之為公法上關係抑為私法上關係，其製作之程式為法
    定程式，抑為意定程式，及既冒用該機關名義作成，形式上
    足使人誤信為真正，縱未加蓋印信，其程式有欠缺，均所不
    計（參見最高法院71年度臺上字第7122號判決意旨）。查如
    附表編號4 所示偽造之綜合所得稅各類所得資料單上所揭「
    財政部臺灣省南區國稅局95年度綜合所得稅各類所得資料清
    單」、「Ｚ00000000000E0000000」、「編號E0000000-000Ｚ
    000000000-000000-000001」等內容（見警一卷第77頁），
     就 外觀而言，足以表彰該文書係由財政部臺灣省南區國稅
    局人員基於職務上所製作，用以表示納稅人於該年度之各類
    所得及扣繳稅額情形，當屬刑法第211 條所規定之公文書；
    次按刑法第212 條所稱關於品行、能力、服務或其他相類之
    證書、介紹書係指與謀生有關，或為一時之方便，其偽造之
    結果於公共信用之影響較輕者而言，諸如操行證書、工作證
    書、畢業證書、成績單、服務證、差假證或介紹工作之書函
    等，均屬之（參見最高法院70年度臺上字第4986號、71年度
    臺上字第2761號判決意旨），查被告所共同偽造如附表編號
    1 、2 、5 所示義大醫院員工服務證明書、識別證、薪資證
    明等文書，均係表彰被告在職或受領薪資之情形，其性質當
    屬於服務、能力或其他相類證書之範疇，應均為刑法第212
    條之特種文書；再按金融機構存款存摺係證明私人往來存款
    之用，應屬私文書之一種，將存款存摺原本影印後，無製作
    權人於影本上為虛偽記載而作成另一意思表示，因影本可代
    替原本使用，應認該影本與原本作成名義人直接所表示意思
    之文書無異，亦可成為偽造私文書之客體，故被告交付其如
    附表編號3 所示臺灣土地銀行活期儲蓄存摺，供吳天礎等人
    在存摺內頁上製作不實義大醫院薪資入帳交易內容，既係創
    設新的資金往來明細，依其性質，應屬偽造私文書行為無疑
    。
(二)、核被告所為，係犯刑法第216條、第211條行使偽造公文書罪
    ，刑法第216條、第210條行使偽造私文書罪，刑法第216 條
    、第212 行使偽造特種文書罪，及刑法第339 條第1 項詐欺
    取財罪。被告與吳天礎、林宏吉、林啟生、鄧月鳳及某姓名
    年籍不詳之詐騙集團成員共同偽造「財團法人義大醫院」印
    章後，用以偽造屬於特種文書之義大醫院員工服務證明書，
    該偽造印章行為係偽造特種文書之階段行為，不另論罪；又
    被告與共犯吳天礎等人共同偽造如附表編號1 至5 所示義大
    醫院之員工服務證明書、識別證、薪資證明、被告之臺灣土
    地銀行活期儲蓄存摺交易明細及綜合所得稅各類所得資料清
    單後，進而提出予合庫小港分行審核以作為詐貸款項之手段
    ，已達行使偽造文書之程度，渠等共同偽造文書之低度行為
    ，均應為行使偽造文書之高度行為所吸收，均不另論罪。另
    被告與吳天礎、林宏吉、林啟生、鄧月鳳及某姓名年籍不詳
    之詐騙集團成員就上揭犯行，具有犯意聯絡、行為分擔，應
    論以共同正犯。被告與共犯吳天礎等人利用不知情之刻印業
    者偽刻「財團法人義大醫院」印章1 枚，應成立偽造印章之
    間接正犯。又被告與共犯吳天礎等人行使前揭偽造文書之目
    的，係為向合庫銀行小港分行詐取貸款，已如前述，則渠等
    所為行使偽造公文書、特種文書、私文書、詐欺取財之複數
    舉動，均係基於單一行為決意所為，應評價為法律上之一行
    為，是被告係以一行為同時觸犯上開行使偽造公文書、特種
    文書、私文書、詐欺取財等罪名，為想像競合犯，應依刑法
    第55條規定，從一較重之行使偽造公文書罪處斷。至檢察官
    雖未就被告所犯共同偽造印章部分提起公訴，惟該部分既與
    起訴論罪之事實間，具有裁判上一罪關係，自為起訴效力所
    及，本院自應併為審理。
(三)、爰審酌被告前有販毒、施用毒品等前科，雖均未構成累犯（
    見本院卷附臺灣高等法院被告前案紀錄表），然素行非佳，
    其猶不思警惕自身言行，僅因缺錢花用，不循合法途徑獲取
    財物，竟夥同共犯吳天礎等人，藉由冒用義大醫院名義、行
    使偽造文書之方式向合庫小港分行詐貸款項，所為非僅害遭
    冒用名義之機構，復影響金融機構對客戶信用評估之正確性
    而危害交易秩序，所生危害非輕，實非足取，惟念及其犯後
    坦承詐欺部分犯行，尚見一定程度悔意，暨兼衡其犯罪動機
    、手段、具體行為分擔、智識程度及生活狀況等一切情狀，
    量處如主文所示之刑，以資懲儆。
(四)、至偽造如附表編號1 至5 所示義大醫院之員工服務證明書、
    識別證、薪資證明及被告之臺灣土地銀行活期儲蓄存款存摺
    影本、95年度綜合所得稅各類所得資料清單，雖均為供被告
    犯罪所用之物，然既均由共犯林宏吉提交予合庫小港分行，
    已非被告及共犯吳天礎等人所有，爰不另為沒收之諭知。又
    上揭附表編號1 所示義大醫院員工服務證明書上所蓋「財團
    法人義大醫院」印文1 枚，既屬被告及共犯吳天礎所偽造，
    則依刑法第219 條規定，不問屬於犯人與否，自仍應為沒收
    之諭知。另偽刻之「財團法人義大醫院」之印章1 枚，未據
    扣案，且案發迄今已歷數年，依現有卷證均不能證明仍然存
    在，爰不另為沒收之諭知。
據上論斷，應依刑事訴訟法第299條第1項前段，刑法第28條、第
216條、第210條、第211條、第212條、第339條第1項、第55條、
第219條，刑法施行法第1條之1，判決如主文。
本案經檢察官鄧藤墩到庭執行職務。
中    華    民    國     100   年    5    月    13    日
                  刑事第十八庭  審判長法  官  黃宗揚
                                      法  官  高瑞聰
                                      法  官  鄭子文
以上正本證明與原本無異。
如不服本判決應於收受判決後10日內向本院提出上訴書狀，並應
敘述具體理由。其未敘述上訴理由者，應於上訴期間屆滿後20日
內向本院補提理由書(均須按他造當事人之人數附繕本)「切勿逕
送上級法院」。
中    華    民    國     100  年     5    月    13    日
                                      書記官  王立山
附錄本案論罪科刑法條：
中華民國刑法第216條
（行使偽造變造或登載不實之文書罪）
行使第 210 條至第 215 條之文書者，依偽造、變造文書或登載
不實事項或使登載不實事項之規定處斷。
中華民國刑法第210條
（偽造變造私文書罪）
偽造、變造私文書，足以生損害於公眾或他人者，處 5 年以下有
期徒刑。
中華民國刑法第211條
（偽造變造公文書罪）
偽造、變造公文書，足以生損害於公眾或他人者，處1年以上7年
以下有期徒刑。
中華民國刑法第212條
（偽造變造特種文書罪）
偽造、變造護照、旅券、免許證、特許證及關於品行、能力服務
或其他相類之證書、介紹書，足以生損害於公眾或他人者，處1
年以下有期徒刑、拘役或3百元以下罰金。
中華民國刑法第339條
（普通詐欺罪）
意圖為自己或第三人不法之所有，以詐術使人將本人或第三人之
物交付者，處5年以下有期徒刑、拘役或科或併科1千元以下罰金
。
以前項方法得財產上不法之利益或使第三人得之者，亦同。
前二項之未遂犯罰之。
附表：
┌─┬───────┬────────────┬──────┐
│編│偽造文書名稱  │  偽造內容              │偽造印文    │
│號│              │                        │            │
├─┼───────┼────────────┼──────┤
│  │李信楠員工服務│被告李信楠自95年2 月1 日│「財團法人義│
│1 │證明書        │起任職於財團法人義大醫院│大醫院」印文│
│  │              │外科部擔任助理司機職務  │壹枚。      │
│  │              │                        │            │
├─┼───────┼────────────┼──────┤
│  │李信楠財團法人│被告李信楠任職於財團法人│            │
│2 │義大醫院識別證│義大醫院外科部擔任助理司│    無      │
│  │              │機職務                  │            │
├─┼───────┼────────────┼──────┤
│  │              │財團法人義大醫院於95年4 │            │
│  │臺灣土地銀行活│月10日至96年4 月10日為止│    無      │
│3 │期儲蓄存款存摺│，按月經由轉帳方式將薪資│            │
│  │              │匯入被告李信楠開設之臺灣│            │
│  │              │土地銀行活期儲蓄帳戶    │            │
├─┼───────┼────────────┼──────┤
│  │財政部臺灣省南│被告李信楠於95年間自財團│            │
│4 │區國稅局95年度│法人義大醫院所受領之薪資│    無      │
│  │綜合所得稅各類│所得給付總額及扣繳稅額  │            │
│  │所得資料清單  │                        │            │
├─┼───────┼────────────┼──────┤
│  │              │被告李信楠於96年、4 月間│            │
│5 │薪資證明      │受領財團法人義大醫院給付│    無      │
│  │              │之薪資數額              │            │
└─┴───────┴────────────┴──────┘